【裁判字號】    97,消債更,730
【裁判日期】    980117
【裁判案由】    更生事件
【裁判全文】
臺灣屏東地方法院民事裁定           97年度消債更字第730號
聲  請  人
即債務人    甲○○
上列當事人因消費者債務清理事件聲請更生，本院裁定如下：
    主  文
更生之聲請駁回。
聲請費用由聲請人負擔。
    理  由
一、按債務人與金融機構協商成立者，不得聲請更生或清算，但
    因不可歸責於己之事由，致履行顯有重大困難者，不在此限
    ；本條例施行前，債務人依金融主管機關協調成立之中華民
    國銀行公會會員辦理消費金融案件無擔保債務協商機制與金
    融機構成立之協商，準用前項之規定，消費者債務清理條例
    第151 條第5 項、第6 項分別定有明文。又聲請更生或清算
    不合程式或不備其他要件者，法院應以裁定駁回之，但其情
    形可以補正者，法院應定期間先命補正，復為同條例第8 條
    所明定。是依上之條文規定可知，債務人與金融機構協商成
    立債務清償方案後，即應由債務人按其條件履行，如因事後
    發生情事變更，在清償期間收入或收益不如預期，致該方案
    履行困難甚或履行不能，因不可歸責於己，始能例外准許債
    務人聲請更生或清算，以避免債務人任意毀諾已成立之協商
    ，濫用更生或清算之裁判上債務清理程序。從而，所謂「不
    可歸責於己之事由」，應係指客觀上聲請人之支出增多，或
    收入、收益減少，非其成立協商時所能預期，諸如物價上漲
    而成本增加、家屬患病等以致支出增加，或因病無法工作、
    僱佣之公司倒閉或裁員、失業、減薪等以致收入減少，均屬
    之。且衡量債務人或其受扶養人之生活費用時，亦應兼顧債
    權人利益，僅得核准較為基本之需求，對超過基本需求之主
    張，應不予准許。
二、本件債務人向本院聲請更生，主張其因有不能清償債務情事
    ，於本條例施行後，於97年6 月間與最大債權金融機構台灣
    銀行股份有限公司協商，然因債務人尚須撫養二子之生活費
    用，僅能接受每月清償新台幣（下同）5,000 元之條件，該
    行以債務總額2,012,835 元，不同意協商條件，故協商不成
    立，非可歸責於己等語。
三、經查債務人係因積欠各銀行現金卡、信用卡及信用貸款債務
    ，於本條例施行後，於97年6 月間與最大債權金融機構台灣
    銀行股份有限公司協商，然因債務人尚須撫養二子之生活費
    用，僅能接受每月清償新台幣（下同）5,000 元之條件，該
    行以債務總額2,012,835 元，不同意協商條件，故協商不成
    立，有債務人所提前置協商不成立通知書及聲請狀可稽。
四、然依債務人所提財政部臺灣省南區國稅局95、96年年度綜合
    所得稅各類所得資料清單可知，債務人最近二年之薪資及其
    他所得總額各為95年之所得37,811元96年之所得16,602元，
    大部份為股利所得；債務人則陳明自營早餐店月收入約20,
    000 元，有債務人所提書狀及收入切結書可稽。又依債務人
    所提出之財產狀況說明書及本院調取其夫吳國欽之95、96年
    度綜合所得稅各類所得資料清單及財政部臺灣省南區國稅局
    財產歸屬資料清單所示，債務人尚擁有坐落台北縣中和市四
    筆土地（大部份為應有部份）之不動產財產；並於96年12月
    間將另筆坐落屏東縣東港鎮房屋、土地之不動產財產信託予
    第三人林家列；債務人之夫吳國欽最近二年之薪資及其他所
    得總額各為95年563,755 及96年之583,656 元，尚擁有一部
    汽車之財產；均非經濟狀況不良者。
五、債務人雖主張，因債務人尚須撫養二子之生活費用，僅能接
    受每月清償5,000 元之條件，該行不同意協商條件，故協商
    不成立等語；然查債務人及其夫尚擁有汽車及坐落台北縣、
    屏東縣不動產財產，非經濟狀況不良者。況依民法第1114條
    及第1116條之1 規定，直系血親相互間；家長家屬相互間及
    夫妻相互間互負扶養之義務。又扶養之程度，應按受扶養權
    利者之需要，與負扶養義務者之經濟能力及身分定之，民法
    第1119條亦定有明文。因此債務人對其家人之扶養費等支出
    應分別參酌債務人之資力及二者實際需要而負擔。尚難遽認
    其不能清償債務係無可歸責。則債務人顯非不能支應還款方
    案，尚難以此認債務人之未依協商付款，為非可歸責。
六、綜上所述，債務人陳明自營早餐店月收入雖約20,000元，但
    擁有坐落台北縣中和市四筆土地（大部份為應有部份）之不
    動產財產，該不動產財產為未有任何債務負擔之不動產財產
    ；又信託予第三人林家列之另筆坐落屏東縣東港鎮房屋、土
    地之不動產均可自行運用或處分協助償還債務；且衡諸一般
    日常生活經驗法則，債務人之經濟能力亦應足供其支應日常
    生活、與參酌債務人之資力及實際需要而照養其家人等並償
    債所需，亦堪認其無不能清償或履行顯有重大困難之情事。
    況為償還債務，償或履行顯有重大困難之情事。況為償還債
    務，債務人必須經歷履行期間較不寬裕之經濟生活，惟此乃
    債務人於負擔債務時即得預見，是以應依誠實信用原則，於
    有履行可能性時，誠實忍耐，勤勉償還債務；此外，債務人
    就其有何不可歸責於己之事由，致履行顯有重大困難之事實
    ，並未為具體之主張及提出證明資料以供審酌，是以債務人
    之更生聲請既不符合首揭法條所規定之要件，且上開欠缺復
    無從補正，自應駁回其聲請，爰依前述規定裁定如主文。
中    華    民    國    98    年    1    月  17     日
                          民事庭法官  李麗芳
正本係照原本作成。
如不服本裁定應於送達後十日內向本院提出抗告狀，並繳納抗告
費新臺幣一千元。
中    華    民    國    98    年    1     月    19    日
                              書記官  滕一珍


司法院資訊處製作；財團法人民間司法改革基金會備份。
